---
title: "Métricas de Paisaje con R"
subtitle: "¿Se ha fragmentado la cuenca del río Pilpilco entre 2000 y 2022?"
author: "M. Ortiz"
format:
  html:
    toc: true
    toc-depth: 3
    number-sections: true
execute:
  echo: true
---

# Introducción

## Contexto

La fragmentación del paisaje puede modificar el tamaño de los hábitats, la conectividad, los efectos de borde y la diversidad biológica. En esta actividad utilizaremos datos de MapBiomas para evaluar cambios en la cuenca del río Pilpilco entre 2000 y 2022.

::: {.callout-note}
## Objetivos

- Preparar datos espaciales para análisis de paisaje.
- Comprender la importancia de los sistemas de referencia (CRS).
- Calcular métricas a nivel de parche, clase y paisaje.
- Interpretar evidencia de fragmentación.
- Comunicar resultados ecológicos.
:::

# La pregunta ecológica

¿Se ha fragmentado la cuenca del río Pilpilco entre 2000 y 2022?

# Preparación

```{r}
gc()
rm(list = ls())

library(landscapemetrics)
library(tidyverse)
library(terra)
library(tidyterra)
library(cowplot)
```

# Carga de datos

```{r}
cuencas_biobio <- vect("cuencas_biobio.shp")

lc_2000 <- rast("chile_coverage_2000.tif")
lc_2022 <- rast("chile_coverage_2022.tif")
```

## Exploración inicial

```{r}
biobio_00 <- crop(lc_2000, cuencas_biobio)
biobio_22 <- crop(lc_2022, cuencas_biobio)

plot(biobio_00)
```

# Un problema frecuente: CRS

Intentemos aplicar una máscara.

```{r}
biobio_m <- mask(biobio_00, cuencas_biobio)
```

¿Por qué falla?

```{r}
crs(cuencas_biobio)
crs(cuencas_biobio) <- crs(biobio_00)
```

## Aplicar máscara

```{r}
biobio_00_m <- mask(biobio_00, cuencas_biobio)
biobio_22_m <- mask(biobio_22, cuencas_biobio)
```

# Selección de la cuenca

## ¿Qué subcuencas existen?

```{r}
cuencas_biobio$NOM_SUBC
```

Trabajaremos con la cuenca del río Pilpilco.

```{r}
pilpilco <- subset(
  cuencas_biobio,
  cuencas_biobio$NOM_SUBC == "Rio Pilpilco"
)

ventana_zoom <- ext(pilpilco)

pilpilco_00 <- crop(biobio_00, ventana_zoom)
pilpilco_22 <- crop(biobio_22, ventana_zoom)

pilpilco_00 <- mask(pilpilco_00, pilpilco)
pilpilco_22 <- mask(pilpilco_22, pilpilco)


#con pipe (más avanzado)
# pilpilco_00<-biobio_00 %>% 
#   crop(ventana_zoom) %>% 
#   mask(pilpilco)

#con pipe (más avanzado)
# pilpilco_22<-biobio_22 %>% 
#   crop(ventana_zoom) %>% 
#   mask(pilpilco)




```
::: {.callout-tip}
### Pregunta

¿Cuál es la diferencia entre `crop()` y `mask()`?
:::

# ¿Está listo el paisaje para landscapemetrics?

```{r}
check_landscape(pilpilco_00)
check_landscape(pilpilco_22)
```

::: {.callout-warning}
Dice "No OK". En este caso, las métricas de paisaje requieren coordenadas proyectadas (metros), no coordenadas geográficas (grados).
:::

## Reproyección a UTM 18S

```{r}
target_crs <- "EPSG:32718" #UTM 18S

pil_00 <- project(pilpilco_00, target_crs, method = "near")
pil_22 <- project(pilpilco_22, target_crs, method = "near")

check_landscape(pil_00)
check_landscape(pil_22)
```

### Discusión

¿Por qué utilizamos `method = "near"` y no interpolación bilineal?

# Explorando el paisaje

## Mapas con la leyenda oficial de MapBiomas
Primero, cargar la leyenda, averiguar formato y filtrar por clases presentes.
```{r}
leyenda_completa <- read.csv("leyenda_completa.csv")

pil_00 <- as.int(pil_00)
pil_22 <- as.int(pil_22)

valores_presentes <- unique(values(pil_00))
leyenda_filtrada1 <- leyenda_completa %>%
  filter(class %in% valores_presentes)

levels(pil_00) <- leyenda_filtrada1

valores_presentes <- unique(values(pil_22))
leyenda_filtrada2 <- leyenda_completa %>%
  filter(class %in% valores_presentes)

levels(pil_22) <- leyenda_filtrada2
```

Después, graficar con ggplot:

```{r}
# 2000
p1 <- ggplot() +
  geom_spatraster(data = pil_00, aes(fill = descripcion)) +
  scale_fill_manual(
    values = leyenda_filtrada1$color,
    breaks = leyenda_filtrada1$descripcion,
    name = "Cobertura MapBiomas",
    na.value = "transparent"
  ) +
  theme_minimal() +
  labs(
    title = "Cobertura de Suelo - Cuenca Pilpilco 2000",
    subtitle = "Datos de MapBiomas"
  )

#2022

p2 <- ggplot() +
  geom_spatraster(data = pil_22, aes(fill = descripcion)) +
  scale_fill_manual(
    values = leyenda_filtrada2$color,
    breaks = leyenda_filtrada2$descripcion,
    name = "Cobertura MapBiomas",
    na.value = "transparent"
  ) +
  theme_minimal() +
  labs(
    title = "Cobertura de Suelo - Cuenca Pilpilco 2022",
    subtitle = "Datos de MapBiomas"
  )
```
Visualizar individualmente, y en un solo gráfico
```{r}
p1
p2

#combinar en uno:
plot_grid(p1, p2, ncol = 1, nrow = 2)
```

::: {.callout-tip}
Antes de calcular métricas:

- ¿Qué coberturas parecen aumentar?
- ¿Qué coberturas parecen disminuir?
- ¿Dónde observas indicios de fragmentación?
:::

# Análisis a nivel de parche

Un parche corresponde a un conjunto continuo de píxeles de una misma cobertura.

```{r}
parches_00 <- calculate_lsm(pil_00, level = "patch", metric = c("area", "cai")) %>% 
  mutate(year = "2000")
parches_22 <- calculate_lsm(pil_22, level = "patch", metric = c("area", "cai")) %>% 
  mutate(year = "2022")

analisis_parches <- bind_rows(parches_00, parches_22) %>%
  left_join(leyenda_completa, by = "class")
```

## Tamaño de parches por cobertura

```{r}

# Gráfico 1: distribución del tamaño de parches para todas las clases
g_parches_todo <- analisis_parches %>% 
  filter(metric == "area") %>% # Quitamos el filtro de clases para incluir todas
  ggplot(aes(x = year, y = value, fill = year)) +
  geom_boxplot(outlier.shape = 16, outlier.alpha = 0.5, width = 0.6) +
  scale_y_log10() + # escala logarítmica porque los tamaños varían de <1 ha a miles de ha
  scale_fill_manual(values = c("2000" = "#457764", "2022" = "#cccccc")) +
  facet_wrap(~descripcion, scales = "free_y") + #permite que cada panel adapte su propio eje Y
  theme_bw() +
  labs(
    title = "Análisis Área (ha) por tipo de cobertura Parches, Cuenca Pilpilco, 2000-2022",
    x = "Año",
    y = "Área del Parche (hectáreas)"
  ) +
  theme_bw()

g_parches_todo
```

### Interpretación

¿Qué observaciones tienes sobre cambios en las métricas?

## Formación forestal (Área)
Vamos a observar una cobertura (clase) en particular, al nivel de parche:
```{r}
# Gráfico 1a: distribución del tamaño de parches para sola una clase
g_parches_forestal <- analisis_parches %>% 
  filter(metric == "area", class == 3) %>% #aqui el codigo de la leyenda, formación forestal
  ggplot(aes(x = year, y = value, fill = year)) +
  geom_boxplot(outlier.shape = 16, outlier.alpha = 0.5, width = 0.6) +
  scale_fill_manual(values = c("2000" = "#457764", "2022" = "#cccccc")) +
  scale_y_log10() + 
  theme_bw() +
  labs(
    title = "Análisis Tamaño Parches Formación Forestal, Cuenca Pilpilco, 2000-2022",
    x = "Año",
    y = "Área del Parche (hectáreas)"
  ) +
  theme_bw()

g_parches_forestal
```

## Formación forestal, Área núcleo (CAI)

```{r}
# Gráfico 1b: otra métrica
g_parches_forestal_cai <- analisis_parches %>% 
  filter(metric == "cai", class == 3)  %>%
  ggplot(aes(x = year, y = value, fill = year)) +
  geom_boxplot(outlier.shape = 16, outlier.alpha = 0.5, width = 0.6) +
  scale_fill_manual(values = c("2000" = "#457764", "2022" = "#cccccc")) +
  # scale_y_log10() + 
  theme_bw() +
  labs(
    title = "Análisis CAI Parches Formación Forestal, Cuenca Pilpilco, 2000-2022",
    x = "Año",
    y = "Área del Parche (hectáreas)"
  ) +
  theme_bw()
g_parches_forestal_cai
```

::: {.callout-note}
CAI mide la proporción del parche que permanece alejada de los bordes.
:::

# Análisis a nivel de clase

```{r}
clase_00 <- calculate_lsm(pil_00, level = "class", metric = c("ca", "np", "pland")) %>% mutate(year = "2000")
clase_22 <- calculate_lsm(pil_22, level = "class", metric = c("ca", "np", "pland")) %>% mutate(year = "2022")

analisis_clases <- bind_rows(clase_00, clase_22) %>%
  left_join(leyenda_completa, by = "class")
```

## Dominancia del paisaje (PLAND)

```{r}
g_clase_pland <- analisis_clases %>%
  filter(metric == "pland") %>%
  ggplot(aes(x = reorder(descripcion, value), y = value, fill = year)) +
  geom_bar(stat = "identity", position = "dodge") +
  coord_flip() +
  scale_fill_manual(values = c("2000" = "#457764", "2022" = "#cccccc")) +
  theme_bw() +
  labs(
    title = "Cambios en la Dominancia del Paisaje (2000 vs 2022)",
    subtitle = "Nivel de Clase: Porcentaje de la cuenca ocupado por cobertura",
    x = "Tipo de Cobertura (MapBiomas)",
    y = "Porcentaje del Paisaje (%)",
    fill = "Año"
  )
g_clase_pland
```

### Pregunta

¿Qué coberturas ganaron o perdieron importancia relativa?

## Evidencia de fragmentación

Un patrón clásico es:

- CA ↓
- NP ↑

```{r}
g_clase_frag <- analisis_clases %>%
  filter(metric %in% c("ca", "np")) %>%
  mutate(
    year = as.factor(year),
    value = as.numeric(value),
    metric = recode(metric, ca = "Área Total (ha)", np = "N° Parches")
  ) %>%
  ggplot(aes(x = year, y = value, group = metric, color = metric, linetype = metric)) +
  geom_line(linewidth = 1) +
  geom_point(size = 3) +
  facet_wrap(~descripcion, scales = "free_y") +
  scale_color_manual(values = c("Área Total (ha)" = "#555555", "N° Parches" = "#4a7aab")) +
  scale_linetype_manual(values = c("Área Total (ha)" = "solid", "N° Parches" = "dashed")) +
  theme_bw() +
  labs(
    title = "Cambio en Fragmentación 2000–2022",
    x = NULL, y = NULL, color = NULL, linetype = NULL
  ) +
  theme(legend.position = "bottom")
g_clase_frag
```

# Análisis a nivel de paisaje

```{r}
paisaje_00 <- calculate_lsm(pil_00, level = "landscape", metric = c("shdi", "np", "pr", "contag")) %>% mutate(year = "2000")
paisaje_22 <- calculate_lsm(pil_22, level = "landscape", metric = c("shdi", "np", "pr", "contag")) %>% mutate(year = "2022")

analisis_paisaje <- bind_rows(paisaje_00, paisaje_22)
```

## Resumen numérico

```{r}
# Crear una tabla comparativa resumida 
tabla_paisaje <- analisis_paisaje %>%
  select(metric, value, year) %>%
  pivot_wider(names_from = year, values_from = value) %>%
  mutate(cambio_neto = `2022` - `2000`)
tabla_paisaje
```

## Cambios en la estructura del paisaje

```{r}
g_paisaje <- analisis_paisaje %>%
  filter(metric %in% c("shdi", "contag", "np", "pr")) %>%
  mutate(
    year = as.factor(year),
    value = as.numeric(value),
    metric = recode(metric, "shdi" = "Diversidad (Shannon)", "contag" = "Contagio (Agregación %)",
                    "np" = "Número de Parches", "pr" = "Riqueza de Parches")
  ) %>%                                                                          
  ggplot(aes(x = year, y = value, group = metric, color = metric)) +
  geom_line(linewidth = 1.2) +
  geom_point(size = 4) +
  facet_wrap(~metric, scales = "free_y") +
  scale_color_brewer(palette = "Set1") +
  theme_bw() +
  labs(
    title = "Análisis escala paisaje, Cuenca Pilpilco, 2000 y 2022",
    x = "Año",
    y = "Valor del Índice"
  ) +
  theme(legend.position = "none")
g_paisaje
```

### Guía de interpretación

| Métrica | Significado |
|----------|----------|
| SHDI | Diversidad del paisaje |
| NP | Número total de parches |
| PR | Riqueza de clases |
| CONTAG | Agregación espacial |

# Síntesis final

Completa:

> Entre 2000 y 2022 la cuenca del río Pilpilco se experimentó ... 

Utiliza:

- una métrica de parche,
- una métrica de clase,
- una métrica de paisaje.

